【裁判字號】    95,交上易,155
【裁判日期】    951017
【裁判案由】    過失致死
【裁判全文】
臺灣高等法院刑事判決               95年度交上易字第155號
上  訴  人
即  被  告  甲○○
上列上訴人因過失致死案件，不服臺灣板橋地方法院94年度交易
字第54號，中華民國95年4月24日第一審判決（起訴案號：臺灣
板橋地方法院檢察署93年度偵字第13472號），提起上訴，本院
判決如下：
    主  文
上訴駁回。
甲○○緩刑肆年。
    事實及理由
一、本案經本院審理結果，認第一審以上訴人即被告甲○○因過
    失致人於死，處有期徒刑玖月等，認事用法及量刑均無不當
    ，應予維持，並引用第一審判決書記載之事實、證據及理由
    。
二、被告上訴意旨略以其沒有過失，原審量刑太重等。
三、查被告甲○○於原判決所載之時、地騎乘重型機車與被害人
    許王有金所騎乘之機車發生擦撞之事實，業據被告於警詢、
    偵訊及原審調查、審理時坦承不諱，並有臺北縣政府土城分
    局所製作之道路交通事故現場圖、道路交通事故調查報告表
    （一）（二）各1份、事故現場暨車損照片共12幀、監視錄
    影畫面10幀在卷可稽（詳93偵字第13472號卷第17至25頁）
    ；而被害人因此車禍受傷之事實，亦有亞東紀念醫院於93年
    3 月8日及94年3月21日出具之診斷證明書2紙附卷可佐，再
    觀察前開道路交通事故現場圖及事故現場照片，本件交通事
    故發生地點，係在臺北縣土城市○○街63巷2弄與上開63巷
    之交岔路口處，而臺北縣土城市○○街63巷2弄與上開63巷
    ，均無任何劃分幹、支線道之道路交通號誌、標誌或標線等
    設施，且上開道路均屬路面狹窄之巷弄，是上開臺北縣土城
    市○○街63巷2弄及63巷均屬支線道，應可認定。另被告於
    警詢中陳稱伊當時是駕車號FCJ—981號重型機車沿廣明街63
    巷（北向南方向）行駛至2弄口時，對方車號FUU—132號重
    型機車由廣明街63巷2弄（西向東方向行駛）等語（詳前開
    偵查卷第4頁），顯見被告與被害人分別駕車行至上開交岔
    路口時，均屬直行車，而被告所騎乘之上開機車，對與之發
    生碰撞之車牌號碼FUU—132號重型機車而言，其相對位置係
    屬左方車，亦無疑義。按汽車行駛至無號誌而無交通警察指
    揮之交岔路口，未劃分幹、支線或同為幹線道或支線道者，
    如同為直行車，左方車應暫停讓右方車先行，道路交通安全
    規則第102條第1項第2款規定甚明。是駕駛人行經兩線均為
    支線道之交岔路口，如無劃設停止線時，則左方車駕駛人本
    應在路口前先行暫停，並密切觀察右方是否有來車即將通過
    路口，而左方車是否依照前開規定讓右方車優先通行，係以
    左方車於交岔路口前停等起駛後，直至通過路口而順利前行
    期間，是否會與右方來車發生碰撞為判斷之標準，易言之，
    若左方車於交岔路口前停等起駛後直至通過路口而順利前行
    期間，仍不能避免與右方來車發生碰撞，則該左方車駕駛人
    即難認為已依規定讓右方車優先通行。查被告於警詢時供稱
    發現危險狀況時距對方不到十公尺等語（詳前開偵查卷第4
    頁），顯然被告於事故發生前，即已看見右方有被害人所騎
    乘之機車即將通過該路口，而被告騎乘機車行經肇事路口時
    ，既見右方有來車即將通過該路口，竟未於該交岔路口前停
    等，仍貿然駛入該交岔路口內，以致造成本件車禍之發生，
    被告確有未讓右方車先行之過失自不待言。被告雖稱當時伊
    已通過該路口，係被害人來撞伊云云。然由前開道路交通事
    故現場圖可看出，廣明街63巷2弄由西往東方向近63巷交岔
    路口中心點之南向處，有長約1.4公尺為被害人所騎乘之機
    車於肇事後所遺留之刮地痕跡，刮地痕之始點則為廣明街63
    巷2弄西往東車道距離廣明街63巷道路邊線1.5公尺處（廣明
    街63巷之道路寬度為4公尺），則該刮地痕既由廣明街63巷2
    弄由西往東車道尚未至廣明街63巷2弄與63巷之中心點前即
    已開始形成，足見本件車禍發生時，二車之碰撞地點應在上
    開交岔路口內，被告顯然尚未通過上開交岔路口，而揆諸前
    開說明，被告所騎乘之機車既於上開交岔路口內，已與被害
    人所騎乘之機車發生碰撞，被告未禮讓屬右方車之被害人先
    行，已屬顯然。是被告稱其所騎乘之機車係在通過交岔路口
    後，始遭被害人所騎乘之機車碰撞等語，顯非實在。又被告
    肇事當時天氣晴朗、夜間有照明、路面乾燥無缺陷、道路上
    未有任何障礙物、視距良好等情形，客觀上亦無不能注意之
    情事，其竟未禮讓屬右方車之被害人先行，致發生本件車禍
    事故，被告顯有過失甚明。況本件經送請台灣省台北縣車輛
    行車事故鑑定委員會鑑定結果：「係甲○○駕駛普通重機車
    ，行經無號誌交岔路口，左方車未讓右方車先行，與許王有
    金無照駕駛普通重機車，行經無號誌交岔路口，未注意車前
    狀況，同為肇事原因」，有該委員會93年6月28日北鑑字第
    930 592號函暨檢附之鑑定意見書1份在卷可憑（詳前開偵查
    卷第39至41頁）。復經送請台灣省車輛行車事故覆議鑑定委
    員會鑑定結果：「係甲○○駕駛重機車，行經無號誌交岔路
    口，左方車未讓右方車先行，為肇事主因；許王有金無照駕
    駛重機車，行經無號誌交岔路口，未注意車前狀況，為肇事
    次因」，有該委員會93年11月11日府覆議字第9311084號函
    暨檢送之鑑定意見書1紙附卷可佐（詳前開偵查卷第42至43
    頁），至台灣省台北縣車輛行車事故鑑定委員會鑑定結果，
    雖認被告騎乘重機車，行經無號誌交岔路口，左方車未讓右
    方車先行，與許王有金未注意車前狀況同為肇事原因，而本
    件被害人許王有金固有未注意車前狀況之過失，惟屬右方車
    之被害人許王有金本有優先通行之路權，屬左方車之被告未
    禮讓被害人先行，其過失程度自較被害人許王有金之過失為
    大，應為本件交通事故之肇事主因，是該鑑定意見書就此部
    分之鑑定意見尚有未洽。又被害人疏未注意車前狀況，雖為
    肇事次因，亦有過失，然本件車禍既係被告之過失併合而生
    ，是被告之過失罪責並不能因被害人之與有過失而抵免。再
    被害人許王有金因騎乘重型機車與被告所騎乘之重型機車發
    生擦撞，因而人、車倒地，受有頭部外傷合併右側額、顳頂
    葉部急性硬腦膜下腔出血、右側額、顳葉挫傷出血、蜘蛛膜
    下腔出血、嚴重腦挫傷、左側頂部頭部撕裂傷、左側顳頂骨
    骨折合併延遲性左側顳、額頂葉部硬腦膜上腔出血、延遲性
    腦幹出血、左膝、左踝擦傷等傷害，經送醫急救後，呈植物
    人狀態乙節，有亞東紀念醫院於93年3月8日及94年3月21日
    出具之診斷證明書2紙附卷可佐。被害人許王有金嗣於94年8
    月13日下午10時許，因肺部併發症之肺炎及泌尿道感染，導
    致中樞神經衰竭及呼吸衰竭而不治死亡，有板橋國泰醫院出
    具之死亡證明書1紙在卷可憑（詳原審卷第63頁）。被告雖
    稱被害人之死亡與本件車禍無關云云。惟經原審檢附被害人
    於亞東紀念醫院及板橋國泰醫院就診之病歷資料及本件卷證
    資料，送請法務部法醫研究所鑑定被害人之死亡，與本件車
    禍所受之傷害有無相當因果關係，法務部法醫研究所以94年
    12月4日法醫所（94）醫鑑字第1859號鑑定書認：「綜合許
    王有金車禍前似尚正常，於93年2月27日發生車禍至死者於
    94 年8月13日死亡之死因鏈有連貫性，研判死者發生車禍致
    頭部外傷及死亡有因果關係」（詳原審卷第88頁至92頁），
    足證被害人許王有金之死亡，與本件事故具有相當因果關係
    。至法務部法醫研究所嗣雖以95年3月8日法醫理字第094000
    5514號函補充：「許女在未有機車駕照則與低速車禍或低速
    會車時之反應似有相關性，即無法排除有駕照之正常騎士似
    較能正常反應之可能，且王員所駕之機車似已超過路口之尾
    端，車牌再遭許女之車頭勾住，縱有相當因果關係，則王員
    之責任似應較輕」等語（詳原審卷第102至103頁），然觀諸
    該份補充鑑定意見，重點係在分析說明被告就本件車禍事故
    發生之過失程度為何，並非分析被害人之死亡結果與本件車
    禍事故是否具有因果關係，況且被告就本件車禍事故之過失
    程度，業經前揭認定在案，自不受該份鑑定意見書鑑定意見
    之拘束，是該份鑑定意見書之鑑定意見自不足採。綜上各節
    ，被告騎乘重型機車，未讓右方車先行，即貿然通過前開交
    岔路口，致與屬右方車之被害人許王有金所騎乘之重型機車
    發生碰撞，造成被害人許王有金死亡之事證已明，被告前揭
    犯行堪以認定。原審認事用法及量刑均無不當，被告之上訴
    否認犯行為無理由，應予駁回，惟被告既已與被害人家屬和
    解，有調解書在卷可證，且被告未曾受有期徒刑以上刑之宣
    告，有被告全國前案紀錄表可憑，其經此次之偵審程序之教
    訓，當知警惕，應無再犯之虞，本院認被告所受刑之宣告，
    以暫不執行為適當，爰併均宣告緩刑四年，以勵自新。又有
    關緩刑宣告之規定，被告之行為，依其行為時之刑法第74條
    之規定，可為緩刑之宣告，惟被告行為後之95年7月1日修正
    公布施行之刑法第74條規定，被告之行為，雖亦可為緩刑之
    宣告，然其得宣告附條件之緩刑，是依刑法第2條第1項前段
    之規定，適用修正前刑法第74條之規定。
據上論斷，應依刑事訴訟法第368條、第373條，修正前刑法第74
條第1款判決如主文。
本案經檢察官洪泰文到庭執行職務。
中    華    民    國    95    年    10    月    17    日
                  交通法庭    審判長法  官  陳正雄
                                    法  官  蔡光治
                                    法  官  許宗和
以上正本證明與原本無異。
不得上訴。
                                    書記官  沈秀容
中    華    民    國    95    年    10    月    26    日


司法院資訊處製作；財團法人民間司法改革基金會備份。
